臺灣宜蘭地方法院民事判決　　　　　　　 94年度保險字第2號
原　　　告　乙○○原名「潘秋.
訴訟代理人　黃憲男律師
被　　　告　國泰人壽保險股份有限公司
法定代理人　丙○○
訴訟代理人　賴盛星律師
當事人間給付保險金事件，本院於94年6月7日言詞辯論終結，判
決如下：
    主  文
原告之訴及假執行之聲請均駁回。
訴訟費用由原告負擔。
    事實及理由
一、原告主張意旨略以：
（一）原告為要保人即被保險人李錫鴻之妻，而被保險人李錫鴻
      於民國91年12月14日以原告為受益人向被告投保「國泰新
      平安保險」，投保單號碼為：0000000000號，保險期間1
      年，即自91年12月14日起至92年12月24日止，雙方約定於
      保險期間如被保險人李錫鴻因意外事故死亡，被告應給付
      受益人即原告保險金新臺幣（下同）5,000,000元，被保
      險人李錫鴻並均按時繳交保險費。茲被保險人李錫鴻於92
      年8月13日下午4時50分許，駕駛車牌號碼：IW—4388號自
      用小客車搭載原告，行經宜蘭縣羅東鎮○○街59號前，與
      訴外人張瑞慶所駕駛之車牌號碼IR—2951號自用小客車發
      生擦撞，被保險人李錫鴻當場昏厥，經送醫急救後仍於同
      日晚間6時10分不治死亡，死亡原因經臺灣宜蘭地方法院
      檢察署檢察官相驗結果認係：心因性猝死、缺血性心臟血
      管病變、因車禍發生而引發疾病（參見該署92年度相字第
      266號卷）。被保險人係因車禍之外來突發事故而導致死
      亡，屬一外來之突發事件，並非被保險人內在之因素，此
      即合於保險法第131條第2項所稱之意外傷害，被告自應給
      付保險金，並加計遲延利息。
（二）被告固辯稱被保險人李錫鴻之死亡與車禍意外事故無關云
      云。然按保險契約之解釋，應探求契約當事人之真意，不
      得拘泥於所用之文字，如有疑義時，應作有利於被保險人
      之解釋為原則，保險法第54條第2項定有明文。本件被保
      險人李錫鴻之繼承人，已因此車禍意外事故獲得汽車強制
      責任險之理賠金1,400,000元，足見被保險人之死亡與車
      禍意外事故有因果關係。另參見臺灣宜蘭地方法院檢察署
      92 年度相字第266號卷內所附被保險人所駕駛之自用小客
      車損壞照片，查得該車僅於左前車燈保險桿處及左前車燈
      後方與左前車輪有刮痕，左前車燈並未破裂，車損輕微，
      可知被保險人李錫鴻當時應該有採取閃避動作，且其車亦
      未因此衝向路邊或再與其他車輛物體擦撞，而係由被保險
      人李錫鴻自行停車入檔，原告當時在場見被保險人李錫鴻
      昏厥後才連忙開啟車門，向隨行之友人求救，故被保險人
      係與訴外人張瑞慶擦撞後才昏厥，並非因病發導致車輛失
      控而撞擊張瑞慶之車輛。況壓力與心因性猝死（心肌梗塞
      ）互有關聯，被保險人遇見猝然發生之車禍，心裡對此突
      如其來之意外感到壓力驟然升高，而引發心血管疾病，被
      保險人之死亡結果實與車禍事故發生具有相當因果關係，
      被告當依保險法第131條、第54條第2項之規定及系爭平安
      保險契約第2條之約定給付保險金。
（二）並據此聲明：
   1、被告應給付原告5,000,000元，暨自92年9月25日起至清償
      日止，按年息百分之10計算之利息。
   2、訴訟費用由被告負擔。
   3、原告願供擔保請准宣告假執行。
二、被告則以下列意旨抗辯：
（一）依系爭平安保險契約第2條之約定，被保險人於本契約有
      效期間內，因遭受意外傷害事故，致其身體蒙受傷害而致
      殘廢或死亡時，被告應給付保險金。所謂外來突發事故，
      應指來自自身以外之突發事故而言，而所謂內在原因所致
      之傷害或死亡，係指被保險人因罹患疾病、細菌感染、器
      官老化衰竭等身體內部因素所致之傷害或死亡，最高法院
      91 年度台上字第22287號及93年度台上字第2468號判決意
      旨可資參照。故倘被保險人係因疾病所引起之內發原因而
      非外來突發原因致死者，被告即不負給付保險金之責。本
      件被保險人李錫鴻實係因內發疾病引起之死亡結果，並非
      係因外來突發之意外傷害事故而死亡，不在被告給付保險
      金之範圍內，被告拒絕給付，所持理由略述如下：
   1、被保險人李錫鴻於92年8月13日死亡，其死亡原因固於臺
      灣宜蘭地方法院檢察署檢察官相驗屍體證明書中記載為：
      心因性猝死、缺血性心臟血管病變、因車禍而引發疾病。
      然依照依為被保險人急救之財團法人羅許基金會羅東博愛
      醫院（以下簡稱「羅東博愛醫院」）急診病歷之記載，被
      保險人突然昏厥送醫急診後，依其心電圖所示，有三度房
      室阻滯情形，且無任何外傷紀錄。另由宜蘭縣政府羅東分
      局成功派出所處理被保險人李錫鴻死亡案件之現場照片所
      示，被保險人當時所駕駛之車輛外觀僅有輕微刮傷。則按
      因車禍事故死亡者，一般均有車禍事故形成之身體外傷或
      車輛毀損，本件被保險人均無，可知其死亡結果與車禍事
      故無關。又訴外人張瑞慶於被告訪查時表示其當時駕駛自
      用小客車為光華街直行車，被保險人之車輛從建中街之巷
      口出來欲左轉光華街，因張瑞慶車前另有一部車，故張瑞
      慶停車讓被保險人左轉車先行，詎料被保險人之車輛仍然
      撞擊張瑞慶之車輛，張瑞慶下車後，發現被保險人已經昏
      迷，才送醫急救。故依張瑞慶所言，本件係被保險人之車
      輛撞擊張瑞慶之車輛，且由巷內轉出之車輛速度不可能太
      快，張瑞慶之車輛又係在停車之狀況下為被保險人所撞擊
      ，而張瑞慶一下車即發現被保險人已昏迷，當可合理推測
      本件事故係因被保險人已昏迷導致車輛失控而撞擊張瑞慶
      之車輛，此種輕微碰撞於通常情形下並不足以導致被保險
      人死亡，且通常在無身體外傷之情形下因車禍事故驚嚇死
      亡者，並不多見，原告如主張被保險人係因輕微車禍事故
      驚嚇後昏迷而死亡，對此變態事實自應負舉證責任。
   2、鈞院向羅東博愛醫院函詢被保險人死亡原因，經該院急診
      科醫師李彥樑函覆：「客觀條件不足，故無法在此有過度
      之主觀意見認定是否為外（外傷）因性死亡與前因後果」
      ，故並不足以認定被保險人之死亡與車禍事故有關，惟可
      證明被保險人有心臟病史，當日身體並無外傷。本件車禍
      事故既屬輕微，當事人心理應無產生壓力驟然升高之感，
      原告主張被保險人因車禍事故壓力升高導致心血管疾病發
      作致死，顯然無據。
   3、被保險人李錫鴻於死亡前，曾於92年5月1日在其所駕駛之
      車輛中意識不清心臟停止，而送往羅東博愛醫院急救，與
      本件情形類似。而依羅東博愛醫院病歷資料記載，被保險
      人並曾於92年5月1日至同年5月6日及92年5月7日至同年5
      月20日於羅東博愛醫院住院兩次，羅東博愛醫院並於92年
      5月5日對被保險人進行冠狀動脈攝影，依冠狀動脈攝影紀
      錄單之記載，被保險人有「myocardial bridge」之症狀
      ，嗣被保險人又於92年5月13日住院，可知被保險人早已
      有心血管疾病之病史。故本件被保險人應該係因本身心臟
      疾病死亡，與系爭平安保險契約書第2條、第4條之約定不
      符，原告據此請求被告給付保險金，並無理由。
（二）並據此聲明：
   1、原告之訴及假執行之聲請均駁回。
   2、訴訟費用由原告負擔。
   3、如受不利判決，請准供等值之國泰商業銀行1年期可轉讓
      定期存款存單為擔保，免為假執行。
三、兩造不爭執之事實：
（一）原告為要保人即被保險人李錫鴻之妻，而被保險人李錫鴻
      於91年12月14日以原告為受益人向被告投保國泰新平安保
      險，投保單號碼為：0000000000號，保險期間1年，即自
      91年12月14日起至92年12月24日止，保險金為5,000, 000
      元，被保險人李錫鴻並均按時繳交保險費，契約有效成立
      ，此為兩造所不爭執，並有國泰新平安保險保險單及要保
      書各1件存卷可證。
（二）被保險人李錫鴻於92年8月13日下午4時50分許，駕駛車牌
      號碼：IW—4388號自用小客車搭載原告，行經宜蘭縣羅東
      鎮○○街59號前，與訴外人張瑞慶所駕駛之車牌號碼IR—
      2951號自用小客車發生擦撞，被保險人李錫鴻當場昏厥，
      經送醫急救後於同日晚間6時10分不治死亡，死亡原因經
      臺灣宜蘭地方法院檢察署檢察官相驗結果認係：「心因性
      猝死、缺血性心臟血管病變、因車禍發生而引發疾病」，
      此有道路交通事故現場圖、救護紀錄表、戶籍謄本、羅東
      博愛醫院診斷證明書、現場及車損照片共10張，與勘驗筆
      錄、相驗屍體證明書、驗斷書各1件及相驗照片19張附於
      該署92年度相字第266號卷內可證。
四、本件之爭點及法院之判斷：
    原告主張被保險人係因與訴外人張瑞慶發生擦撞之意外事故
    引發心血管疾病致死，其死亡結果與意外事故有相當因果關
    係，被告應給付保險金，但為被告所否認，並以前詞置辯。
    是兩造就雙方所爭執事項進行整理後，協議出本件應審酌之
    爭點為：（一）被保險人李錫鴻係因車禍意外事故之外在因
    素導致死亡或因本身心臟疾病之內在因素導致死亡？（二）
    原告請求被告給付保險金有無理由？茲分別判斷如下：
（一）被保險人李錫鴻係因車禍意外事故之外在因素導致死亡或
      因本身心臟疾病之內在因素導致死亡？
      按意外傷害保險相對於健康保險，係承保意外事故所致之
      損失。人之傷害或死亡之原因，其一來自內在原因，另一
      則為外在事故 (意外事故)。內在原因所致之傷害或死亡
      ，係指被保險人因罹患疾病、細菌感染、器官老化衰竭等
      身體內部因素所致之傷害或死亡；至外來事故 (意外事故
      ) ，則係指內在原因以外之一切事故而言，其事故之發生
      為外來性、偶然性，而不可預見，除保險契約另有特約不
      保之事項外，意外事故均屬意外傷害保險所承保之範圍，
      92 年度台上字第2710號判決可資參照。次按當事人主張
      有利於己之事實，就其事實有舉證責任，民事訴訟法第
      277條字1項亦有明文，故原告對於本件符合系爭國泰新平
      安保險契約給付保險金條件之事實，應負舉證責任。查系
      爭國泰新平安保險契約第2條約定：「被保險人於本契約
      有效時間內，因遭受意外傷害事故，致其身體蒙受傷害而
      致殘廢或死亡時，依照本契約約定，給付保險金。前項所
      稱意外傷害，指非由疾病引起之外來突發事故」；第4條
      約定：「被保險人於本契約有效期間內遭受第22條約定的
      意外傷害事故，自意外傷害事故發生之日起180天內死亡
      者，本公司按保險金額給付身故保險金」，故並非被保險
      人李錫鴻有死亡之事實，被告即應給付保險金，而是以被
      保險人李錫鴻因遭遇外來突發的意外事故死亡，而該外來
      突發之意外事故與被保險人之死亡有相當因果關係時，被
      告依約始負給付保險金之責任，縱依保險法第54條第2項
      之規定，契約之解釋，應探求當事人之真意，若有疑義時
      ，以作有利於被保險人之解釋為原則，但仍應符合傷害保
      險之精神及意旨，不得任意擴張解釋。
   2、再查被保險人李錫鴻前後於90年7月2日至90年7月3日、91
      年12月13日至91年12月20日、92年1月4日至92年1月13日
      、92年5月1日至92年5月6日及92年5月7日至92年5月20日
      住院診療，由該院心臟內科許宜誠醫師及胸腔內科甲○○
      醫師診治，許宜誠醫師並於92年5月5日對被保險人進行冠
      狀動脈攝影，證實被保險人患有「myocardial bridge」
      之症狀，被保險人李錫鴻並曾於92年5月1日住院前1日晚
      間10時許發生因胸悶而於所駕之車輛旁失去意識之情形，
      此經本院依職權調閱被保險人於羅東博愛醫院就診病歷1
      件存卷可參，並經證人許宜誠及甲○○於本院言詞辯論中
      結證稱被保險人確有心血管及肺炎等病史（見本院94年6
      月7日言詞辯論筆錄）。
   3、被保險人李錫鴻固於92年8月13日下午4時50分許，駕駛車
      牌號碼：IW—4388號自用小客車搭載原告，行經宜蘭縣羅
      東鎮○○街59號前，與訴外人張瑞慶所駕駛之車牌號碼IR
      —2951號自用小客車發生擦撞，被保險人李錫鴻當場昏厥
      ，經送醫急救後不治死亡。而原告於該案偵查之警詢筆錄
      中陳稱：對方與我們對向車輛擦撞，我先生再與對方車輛
      發生碰撞後暈眩等語（見偵查卷附警詢筆錄）。惟證人張
      瑞慶於該案警詢筆錄中陳稱：「車禍當時之情形是對方李
      錫鴻先生駕自小客車IW—4388，行駛羅東鎮○○街往光華
      街出口左轉，而我駕車IR—2951行駛光華街往四育路方向
      直行，至肇事處所前臨停讓（李錫鴻先生駕小自車），李
      錫鴻先生駕小自車IW—4388轉過頭乃撞擊我駕駛之車輛IR
      —2951左前方輪胎上前方，李錫鴻駕駛之小自車IW—4388
      也是左前方板金受損，當時光華街59號之前對面有停放一
      部小自客車是障礙物，李錫鴻先生已經暈眩過去」等語，
      此有宜蘭縣警察局羅東分局94年5月10日警羅文字第09400
      14683號函所附之警詢筆錄存卷可稽，參諸證人張瑞慶於
      本件係屬第三人，自較原告所言更為可採，可知當時係被
      保險人駕車擦撞停等於路旁之張瑞慶，被保險人並當場昏
      厥，故原告主張被保險人於擦撞時意識仍然清楚，恐非可
      採。另由被保險人所駕車輛之車損照片觀之，該車僅於左
      前車燈保險桿處及左前車燈後方與左前車輪有刮痕，板金
      並無凹陷，再參諸被保險人於死亡當時並無車禍碰撞造成
      之外傷，可知車禍擦撞力道輕微，縱被保險人心理上產生
      驚嚇，衡諸常情，應不可能致生死亡結果，如非被保險人
      已有心血管疾病，依其年齡智識，亦不致當場昏厥。況本
      院就被保險人之身體狀況詢問其診斷醫師車禍驚嚇是否可
      能導致心肌梗塞發作，是否可能致死，可能性高或低？證
      人許宜誠於本院言詞辯論中結證稱：「有可能，但可能性
      低」等語（見本院94年6月7日言詞辯論筆錄）。是本院認
      原告主張被保險人因車禍擦撞之意外事故受到驚嚇以致心
      理壓力驟升而引發心血管疾病致死部分，舉證尚有不足。
   4、又本院依職權函詢羅東博愛醫院有關被保險人之死亡原因
      是因車禍事故外傷致死或因本身心血管疾病致死，如為本
      身心血管疾病致死，是否與車禍事故有關？該院為被保險
      人急救之急診醫師李彥樑函覆稱：「據稱有車禍，但未有
      明顯之外傷。2、五月份之住院資料，診斷為疑似急性心
      肌梗塞所致之昏厥、而92年8月13日病患初入急診時，心
      搏過緩且隨即轉為惡性心律不整，符合急性心肌梗塞之臨
      床常見病況，綜合之前病史與急救當時所見，此病患當日
      無心跳無呼吸之原因判斷為急性心肌梗塞之心因性病況所
      致。3、就1、2點所提，死亡原因確有內科即心因性病況
      ，惟有否外傷之可能所致病況，惜此病患未能救治成功有
      進一步的判斷，客觀條件不足，無法有過度主觀之認定」
      ，此有該院94年3月28日（94）羅博醫字第2005030190號
      函1件存卷供參。惟李彥樑醫師已於偵查中函覆急診情形
      為：「病患有急性冠心症及肺炎之病史，92年8月13日因
      突發性意識改變於下午5時1分送至本院急診，到院時為昏
      迷、心搏過緩急呼吸窘迫之臨床徵象，雖予立即之心肺復
      甦術及急救藥物使用，經1小時之救治仍無起色，與家屬
      解釋後於當日下午6時10分停止急救」，此有該院92年8月
      27日（92）羅博醫字字080165號函1件存於前開偵查卷可
      參，足認被保險人係因急性心肌梗塞致死，屬於被保險人
      內部因素所致之死亡結果。至雖原告主張被保險人之繼承
      人已領取汽車強制責任險保險金1,400,000元，且臺灣宜
      蘭地方法院檢察署相驗屍體證明書上記載被保險人死亡原
      因係因車禍發生而引發疾病。然被保險人之繼承人領取汽
      車強制責任險保險金並不足以拘束本院，另該署法醫師於
      驗斷書中亦記載被保險人係因缺血性心臟血管病變致心因
      性猝死，並於相驗屍體證明書上勾選「病死或自然死」，
      而非意外，顯見該署法醫師勘驗後亦認被保險人係因內在
      之心血管疾病而猝死，原告此部分之主張，亦屬無據。
   4、綜上所述，被保險人應係因罹患心血管疾病之身體內在因
      素導致死亡，並非係因內在原因以外之車禍擦撞意外事故
      導致死亡。從而，原告主張被保險人係因車禍意外事故導
      致死亡，請求被告依系爭平安保險契約第2條之約定及保
      險法第131條、第54條第2項之規定給付保險金，為無理由
      ，應予駁回。至其假執行之聲請，亦因訴之駁回而失所附
      麗，應併予駁回。
五、本件事證已臻明確，兩造其餘陳述及證據，核與判決結果均
    不生影響，爰不一一論述，附此敘明。
六、結論：原告之訴為無理由，依民事訴訟法第78條，判決如主
    文。
中　　華　　民　　國　　94　　年　　6　　 月　　28 　 日
                  臺灣宜蘭地方法院民事庭
                      法　官  郭顏毓
正本與原本無異。
如對本判決上訴，須於判決送達後20日內向本院提出上訴狀 (須
附繕本)。
中　　華　　民　　國　　94　　年　　6　　 月　　29　　日
                      書記官　陳憲文
